【裁判字號】    95,上訴,1231
【裁判日期】    950608
【裁判案由】    強盜等
【裁判全文】
臺灣高等法院刑事判決                95年度上訴字第1231號
上  訴  人  臺灣新竹地方法院檢察署檢察官
上  訴  人
即  被  告  丙○○
選任辯護人  耿淑穎  律師
            王彩又  律師
            許美麗  律師
上  訴  人
即  被  告  甲○○
指定辯護人  本院公設辯護人周君穎
上列上訴人因被告強盜等案件，不服臺灣新竹地方法院94年度訴
字第105號，中華民國95年3月6日第一審判決（起訴案號：臺灣
新竹地方法院檢察署93年度偵字第4115號），提起上訴，本院判
決如下：
    主  文
上訴駁回。
    事  實
一、丙○○於民國（下同）93年2月14日晚上駕駛車牌A3-6223號
    自小客車，搭載友人甲○○、黃吉鋒，自台中縣豐原市前往
    新竹市某KTV，與丙○○之新竹友人共同唱歌飲酒作樂。迄
    翌（15）日凌晨，丙○○、甲○○與已酒醉之黃吉鋒欲返回
    豐原市，乃由甲○○駕車搭載丙○○、黃吉鋒上路；旋因甲○○不諳新竹地區道路，而改由丙○○駕駛該自小客車，甲○○坐在其右側副駕駛座，酒醉之黃吉鋒則坐於後座。嗣於
    同日凌晨4時30分許，丙○○駕車行經新竹縣湖口鄉○○路○
    段333號北上70公尺處附近，因不滿乙○○騎乘MD8-571號牌
    機車，突然衝至丙○○所駕駛之車輛前，遂與甲○○共同基
    於以強暴妨害人行使權利之犯意聯絡，接續由丙○○駕車靠
    近乙○○之機車，甲○○則打開車窗要求乙○○停車；乙○○見狀反加速駛離，丙○○乃駕車在後追趕，甲○○見乙○○不停車，遂自車內取出丙○○所有之鋁製棒球棒1支揮向
    乙○○；乙○○因背部遭球棒揮中，遂在湖口鄉○○路○段
    333 號北上70公尺處停車，丙○○亦駕車停在乙○○機車前
    。丙○○、甲○○下車質問乙○○為何騎車蛇行，並分持鋁
    製棒球棒或徒手毆打乙○○，丙○○並命乙○○交出皮夾1
    只（內有新台幣1300元紙鈔及不詳數目之零錢，及乙○○之
    機車行車執照、駕駛執照、技術士證、郵局金融卡、學生證
    各1 枚）；丙○○處取得乙○○皮夾後，將之轉交甲○○，
    並要甲○○檢視皮夾內之物品，經甲○○檢視皮夾內有數百
    元並告知丙○○，乙○○又告知皮夾內尚有1000元，甲○○
    乃將皮夾交回予丙○○，丙○○接手後，將該皮夾隨手丟往
    路旁之魚池，並要乙○○自行拾回皮夾；丙○○、甲○○利
    用乙○○撿拾皮夾之際並持鋁棒及以腳踹之方式毀損乙○○
    之上開機車（丙○○、甲○○被訴傷害、毀損罪部分業據被
    害人乙○○於偵查中撤回告訴），並拔取機車鑰匙，二人以
    此強暴方式妨害乙○○行使權利。嗣新竹縣警察局竹北分局
    湖鏡派出所接獲路人報案後迅即趕至現場，當場查獲正欲駕
    車離去之丙○○、甲○○。
二、案經新竹縣政府警察局竹北分局報請台灣新竹地方法院檢察
    署檢察官偵查起訴。
    理  由
壹、程序部分：
  一本件起訴書雖以被告自與乙○○發生行車糾紛後即起意強盜
    而攔下乙○○機車強取其財物，而認被告2人均犯刑法第328
    條第1項之強盜罪。惟經到庭實行公訴之檢察官更正為被告2
    人強行攔下乙○○，係犯刑法第304條第1項之強制罪；攔下
    乙○○後持鋁棒毆打乙○○並命其交付皮夾，發現乙○○之
    皮夾內尚有新臺幣（下同）1300元後，強盜該1300元，此部
    分係另犯刑法第330條第1項、第328條第1項之加重強盜罪，
    且所犯2罪應分論併罰。
  二被害人即證人乙○○於警詢、檢察官偵查中所為供證，雖屬
    被告以外之人審判外之言詞陳述，然被告及其辯護人並未曾
    於言詞辯論終結前就此等供述證據之證據能力聲明異議；本
    院審酌上開陳述作成時之情況，亦認為適當，是依刑事訴訟
    法第159條之5規定，自有證據能力。又，被害人書具之贓物
    認領保管單、現場相片、打撈皮夾之相片，雖係被告以外之
    人審判外之書面陳述，然該等資料均係承辦本案之新竹縣政
    府警察局竹北分局員警為偵查本案，職務上製作之紀錄文書
    ，又無顯不可信之情況，依刑事訴訟法第159條之4第1款之
    規定，亦得為證據。合先敘明。
貳、被告等被訴強制部分：
  一訊據被告丙○○、甲○○在本院審理中，對於上揭因不滿乙○○騎車方式，乃駕車接近乙○○之機車並以球棒揮擊之方
    式攔下乙○○之機車，再毆打乙○○並命乙○○交出皮夾後
    丟棄且毀損機車之事實均坦承不諱，核與證人乙○○於警詢
    、檢察官偵查及原法院交互詰問時證述情節相符，並有鋁製
    棒球棒1支扣案，及贓物認領保管單、診斷證明書各1紙，現
    場相片4紙、打撈皮夾之相片4紙附卷可稽。被告二人之上揭
    自白核與事實相符，應屬可信。被告等此部分所為，事證明
    確，其等以強暴方式妨害乙○○行使權利之犯行堪以認定。
  二論罪法條：
    (二)核被告2人所為，均係犯刑法第304條第1項之強制罪；被
      告2人間就上開犯行有犯意之聯絡，行為之分擔，皆為共
      同正犯。
    (二)被告等基於單一以強暴妨害人行使權利之犯意，以不同之
      行為方式（即開車靠近、揮鋁棒攔車、丟皮夾、拔鑰匙）
      ，接續實施，雖外觀上有數舉動，且各舉動進行之時間有
      些微差距，但各該舉動係於密切接近之時間內實施，侵害
      同一法益，即係迫使被害人乙○○無法再繼續騎車前進，
      在刑法之評價上，自難強行分開，應包括視為接續一強制
      罪行為。公訴人雖僅將被告等人以暴力攔車之行為論以強
      制罪，惟被告等人攔車後之後續之行為，既係接續犯，已
      如前述，即屬單純一罪，法院自得一併審理。
  三原審基此適用刑法第28條、第304條第1項、第41條第1項、
    第38條第1項第2款、罰金罰鍰提高標準條例第1條前段、第2
    條之規定，並審酌被告二人年輕氣盛，僅因行車糾紛即恣意
    攔車傷人毀車丟棄他人財物，視法律為無物，惡性可謂重大
    ，惟念其等犯後迅速與被害人和解，賠償15萬元，有台灣新
    竹地方法院檢察署93年度調參字第345號調解卷宗在卷可參
    ，堪認其等犯後態度尚稱良好，暨被害人所受之損害，及其
    他一切情狀，分別量處被告丙○○處有期徒刑陸月，量處被
    告甲○○處有期徒刑伍月，並諭知有期徒刑如易科罰金，均
    以參佰元折算壹日。另敘明扣案之鋁製棒球棒1支，係被告
    丙○○所有供被告二人犯罪所用之物，業據被告供承在卷，
    應依刑法第38條第1項第2款宣告沒收之。其認定事實、適用
    法律及量處刑期，均為妥適。被告二人之上訴意旨指摘原判
    決量刑過重，並無理由，其等之上訴均應駁回。
參、被告被訴強盜罪部分：
  一公訴意旨略以：被告等人於上開時地攔下乙○○之機車後，
    另行起意，共同基於意圖為自己不有之犯意，持可供兇器使
    用之鋁棒毆打乙○○，致乙○○不能抗拒而交付皮夾予被告
    等人，被告等人遂將皮夾內之1300元取走，再將皮夾丟棄，
    因認被告等人均涉有刑法第330條第1項、第328條第1項之攜
    帶兇器強盜罪嫌云云。
  二公訴人認被告均涉有此部分刑法第330條第1項、第328條第1
    項之攜帶兇器強盜罪嫌，無非以被害人乙○○於警詢與檢察
    官偵查中之指訴為其主要之論據。訊之被告丙○○固坦承於
    上揭時地曾叫被害人乙○○交出皮夾交付被告甲○○，其後
    再丟棄該皮夾；被告甲○○亦坦承於上揭時地曾自被告丙○○處收受乙○○之皮夾檢視，並發現皮夾內有數百元後再交
    付被告丙○○；惟均堅決否認有強盜之犯行，均辯稱：並無
    強盜被害人財物之犯意，亦未取走被害人乙○○所有之1300
    元等語。
  三按犯罪事實應依證據認定之，無證據不得推定其犯罪事實；
    檢察官就被告犯罪事實，應負舉證責任，並指出證明之方法
    ；刑事訴訟法第154條第2項、第161條第1項分別定有明文，
    又告訴人之告訴，係以使被告受刑事訴追為目的，是其陳述
    是否與事實相符，仍應調查其他證據以資審認。認定犯罪事
    實所憑之證據，雖不以直接證據為限，間接證據亦包括在內
    ；然而無論直接或間接證據，其為訴訟上之證明，須於通常
    一般之人均不致有所懷疑，而得確信其為真實之程度者，始
    得據為有罪之認定，倘其證明尚未達到此一程度，而有合理
    之懷疑存在時，事實審法院復已就其心證上理由予以闡述，
    敘明其如何無從為有罪之確信，因而為無罪之判決，尚不得
    任意指為違法。最高法院52年台上字第1300號、76年台上字
    第4986號亦分別著有判例。經查：
    (一)被害人即證人乙○○固有於警詢中指證：我當時騎乘重型
      機車由北往南行駛往苗栗頭份鎮方向走，突然有一輛自小
      客車上的人要我路邊停車，持續共三次我因不敢停車，而
      往前繼續行駛，這時前乘客座的人（甲○○）拿出一支棒
      球鋁棒打我，我就停車；甲○○下車就一直打我，過來換
      駕駛座的丙○○持鋁棒打我，而甲○○就把車向前行駛約
      70公尺左右，此時丙○○把我機車鑰匙拔走；並要我將錢
      包拿出來，我因為害怕再次遭到毆打，只好將錢包拿給丙○○，剛好江效明走過來，而丙○○就把錢包交給甲○○
      ；甲○○打開錢包，而丙○○問我有多少錢，甲○○就把
      錢包拿給丙○○，而丙○○就把我的錢包丟至路邊的漁池
      叫我自己撿，並把我家鑰匙交給我，把機車鑰匙放在地上
      叫我自己撿；我上去撿錢包的時候，看見丙○○拿鋁棒猛
      打我的機車，正當他們要離開時警察就到了，就聯絡119
      將我送至湖口仁慈醫院救治；... （問：你被搶走何物品
      ？）機車MD8-571的行照、郵局的金融卡、駕照、親民技
      術學院學生證、技術士證、現金1300多元（一千元一張、
      一佰元三張、零錢有幾十元）；... （問：你是否確定是
      何人將你皮夾內之金錢拿走？）是比較瘦的（甲○○）把
      我皮包內的錢拿走，而比較胖的（丙○○）那時在打我並
      最後把我皮夾丟棄云云（見偵字第4115號卷第9頁）。在
      檢察官偵查中又供稱：警詢所述實在等語（見偵字第4115
      號卷第33頁）。然查：
      1.觀諸證人乙○○警詢筆錄前半段，並未及曾提及被告有
        拿取渠皮夾內現金之情事；乃詢問之警員竟在無其他相
        關資料足以佐證被告有此情事之狀下，逕自詢問「你是
        否確定是何人將你皮夾內之金錢拿走？」，此一詢問自
        屬不妥適之「誘導訊問」。
      2.被害人乙○○在原法院審理中，對於有無目睹「被告自
        渠皮夾中拿取現金」乙節，在辯護人、檢察官詰問時，
        均堅確重複供稱：（辯護人問：你偵查中說對方拿了你
        的錢，為何會下這個結論？提示並告以要旨）當下有看
        到；（辯護人問：到底你是忘了，還是有看到瘦的人拿
        錢？）當時是看到他們拿皮包，後面的過程不是看到很
        清楚；... （檢察官問：你剛才回答辯護人說你會做出
        對方有拿你的錢是因為你有看到對方拿錢的動作？）有
        翻皮夾的動作，有無拿錢不清楚云云（見原審卷第195
        頁、第198頁）。顯見該被害人並未曾目睹被告自渠皮
        夾中拿取現金。
      3.則被害人即證人乙○○在警詢中指證：（問：你是否確
        定是何人將你皮夾內之金錢拿走？）是比較瘦的（甲○○）把我皮包內的錢拿走，而比較胖的（丙○○）那時
        在打我並最後把我皮夾丟棄等語；非但係出自不當之誘
        導詢問，又難認與事實，自不足執為認定被告涉有強盜
        犯行之論據。
    (二)關於被告二人是否有不法所得之強盜犯意，固據被告等迭
      次供承：有命被害拿出皮包云云。然再查：
      1.被害人乙○○在警詢中即供證：丙○○問我有多少錢，
        甲○○就把錢包拿給丙○○，而丙○○就把我的錢包丟
        至路邊的漁池，有如前述。在原審又證稱：被告等把錢
        包丟入魚池時，有叫伊去撿皮包等語（見原審卷第192
        頁）。
      2.被害人乙○○在警詢中雖曾指證：被搶走機車MD8-571
        的行照、郵局的金融卡、駕照、親民技術學院學生證、
        技術士證、現金1300多元云云（見偵字第4115號卷第33
        頁）。然警方案發現場附近在搜獲被害人之皮夾時，被
        害人所指被搶走之機車MD8-571的行照、郵局的金融卡
        、駕照、親民技術學院學生證均仍存在，旋又在附近尋
        得另一技術士證，有現場照片在卷可查（見偵字第4115
        號卷第20頁）。顯見被告二人從取得被害人之皮包，但
        並未搜括皮夾內之財物。
      3.參以：(1)本案之發生肇因於雙方之行車爭執，已據被害
        人陳明在卷（見原審卷第188頁）；(2)獲案後在警詢中
        ，被告丙○○身上有現款1200元，被告甲○○身上則有
        二千多元，有警詢筆錄在卷可查；以被告身上之財物狀
        況，衡情被告二人尚無為區區1300元干犯強盜重罪之理
        。從而，被告所辯：並無強盜被害人財物之犯意乙節，
        尚非無據。
    (三)被害人雖始終指陳：渠皮夾內原有1300元，事後已不見云
      云。然查：
      1.被告等於案發後隨即為趕到之警方逮捕，然警方並未能
        在被告丙○○、甲○○身上搜得被害人指稱之1300元；
        被害人亦未能指證被告身上有渠所指稱被搶之1300元。
      2.案發現場夜色昏暗，並有一個快車道、一個慢車道、一
        個路肩，快、慢車道各三點五公尺；證件散落的位置是
        翻過土堤三、五公尺，然到場之警員僅搜索十至十五分
        鐘等情，已據警員曾雲川在原審結證明確（見原審卷第
        224頁、第225頁）。以此強盜之重大刑案，被搶財物竟
        祇作如此之簡略之檢證，自嫌粗率。
      3.被害人皮夾掉落之財物甚為分散，現場風勢又很大等情
        ，另據證人黃吉鋒供證在卷（見原審卷第211頁）；而
        警在事隔甚久於當日早上11時，方再至現場搜尋被害人
        失落之物品，則遺失之1300元或係他人拾去，亦非無可
        能。尚不得在查無其他資料可得佐證之情狀下，以警方
        搜證之瑕疵，將不利之結果歸咎予被告，而逕為被告不
        利之認定。
  四此外，復查無其他相關證據足認被告二人有公訴意旨所指之
    強盜犯行，被告二人所涉強盜犯行尚屬無法證明。原審因之
    為被告二人此部分無罪之諭知，核無不合。公訴人之上訴意
    旨，仍執被害人乙○○之指證，認被告應成立強盜罪，據以
    指摘原判決不當，為無理由，其上訴應予駁回。
據上論斷，應依刑事訴訟法第368條，判決如主文。
本案經檢察官林炳雄到庭執行職務。
中    華    民    國    95    年    6     月    8     日
                  刑事第十庭  審判長法  官  劉 景 星
                                    法  官  陳 志 洋
                                    法  官  陳 博 志
以上正本證明與原本無異。
強盜罪部分如不服本判決應於收受送達後十日內向本院提出上訴
書狀，其未敘述上訴之理由者並得於提起上訴後十日內向本院補
提理由書（均須按他造當事人之人數附繕本）。
強制罪部分不得上訴。
                                    書記官  陳 嘉 文
中    華    民    國    95    年    6     月    9     日
附錄：本案論罪科刑法條全文
中華民國刑法第304條(強制罪)
以強暴、脅迫使人行無義務之事或妨害人行使權利者，處3年以
下有期徒刑、拘役或300元以下罰金。
前項之未遂犯罰之。


司法院資訊處製作；財團法人民間司法改革基金會備份。
